【裁判字號】    97,簡,472
【裁判日期】    971215
【裁判案由】    醫療法
【裁判全文】
臺北高等行政法院判決
                                       97年度簡字第472號
原      告  甲○○
被      告  臺北縣政府
代  表  人  乙○○縣長）住同.
上列當事人間因醫療法事件，原告不服行政院衛生署中華民國97
年5 月30日衛署訴字第0970015111號訴願決定，提起行政訴訟。
本院判決如下：
    主  文
原告之訴駁回。
訴訟費用由原告負擔。
    事實及理由
一、事實概要：緣原告為喬美診所負責醫師，經行政院衛生署（
    下稱衛生署）查獲該診所於獨家報導雜誌民國（下同）96年
    5 月25日第978 期第40頁刊登「美麗再造曲線曼妙」報導，
    內容宣稱「…根據統計，整型項目以『抽脂』居冠，而且抽
    過脂的人眼見效果超好，還會再抽，瘦了還要更窈窕，眾多
    好萊塢女星生產完消失而快速塑身，就是抽脂的功勞。…蔡
    佳宏輕鬆甩去10公斤脂肪，透過脂肪再造，曲線更加玲瓏…
    因為王又曾案受到社會注目的女星蔡佳宏，之前因為壓力造
    成肥胖，一度面臨人生低潮，就是藉由抽脂，輕鬆甩去8 公
    斤，找回人生自信。…整形外科醫師甲○○說，…」等文詞
    （下稱系爭報導），且文章內容刻意強調原告個人經歷資料
    ，移請被告所屬衛生局處辦，經該局查證後，認屬違規醫療
    廣告，被告乃以原告違反醫療法第86條第5 款規定，依同法
    第103 條第1 項第1 款規定，以96年11月19日北府衛醫字第
    0960104758號行政處分書處原告新臺幣10萬元罰鍰（下稱原
    處分）。原告不服，提起訴願，遭決定駁回後，遂向本院提
    起本件行政訴訟。
二、原告起訴主張：  系爭報導係獨家報導主動派人訪問，並非
    原告主動藉媒體為宣傳，顯與醫療法第86條第1 、5 款之要
    件及衛生署90年11月22日衛署醫字第0900072518號公告「醫
    療機構及醫事人員發布醫學新知或研究報告倫理守則」等規
    定之構成要件不符，原處分顯有違誤，為此訴請撤銷訴願決
    定及原處分云云。
三、被告則以：系爭報導內容刻意強調原告姓名、診所名稱及其
    個人經歷資料，並有原告與藝人蔡佳宏站立於載有「喬美整
    形外科」文詞看版前之合照、藝人蔡佳宏展示手術後恢復效
    果之照片等，另經被告於96年10月5 日訪談獨家報導週刊雜
    誌社經理李靜妮時，渠表示：「我們有請記者去訪問2 位醫
    師，並以電話補強，提及要做女星蔡佳宏的報導……。」，
    足證原告顯有配合媒體採訪報導，達招徠醫療業務之意圖，
    其違規事實，洵堪認定，原處分並無違誤，求為判決駁回原
    告之訴等語置辯。
四、按醫療法第9 條規定：「本法所稱醫療廣告，係指利用傳播
    媒體或其他方法，宣傳醫療業務，以達招徠患者醫療為目的
    之行為。」第86條規定：「醫療廣告不得以下列方式為之：
    一、假借他人名義為宣傳。……五、藉採訪或報導為宣傳。
    ……。」第103 條第1 項規定：「有下列情形之一者，處新
    臺幣5 萬元以上25萬元以下罰鍰：一、違反……第86條規定
    或擅自變更核准之廣告內容。」
五、本件兩造不爭96年5 月25日第978 期獨家報導第40頁刊登系
    爭報導，並有系爭報導在原處分卷可稽，堪認為真實。
六、是本件之爭執，在於系爭報導是否屬醫療法第86條第1 、5
    款所稱之「假借他人名義為宣傳」及「藉採訪或報導為宣傳
    」？
七、經查：
  (一)按憲法第11條規定：「人民有言論、講學、著作及出版之自
    由。」第23條規定：「以上各條列舉之自由權利，除為防止
    妨礙他人自由、避免緊急危難、維持社會秩序，或增進公共
    利益所必要者外，不得以法律限制之。」由以上規定可知，
    言論自由在於保障意見之自由流通，使人民有取得充分資訊
    及自我實現之機會，包括政治、學術、宗教及商業言論等，
    並依其性質而有不同之保護範疇及限制之準則。其中非關公
    意形成、真理發現或信仰表達之商業言論，尚不能與其他言
    論自由之保障等量齊觀。依前引醫療法第9 條之規定，醫療
    法所稱之醫療廣告係指利用傳播媒體或其他方法，宣傳醫療
    業務，以達招徠患者醫療為目的，乃為獲得財產而從事之經
    濟活動，並具商業上意見表達之性質，固應受憲法第11條之
    保障，惟醫療廣告之商業言論，因與國民健康有重大關係，
    基於公共利益之維護，自應受較嚴格之規範（參照司法院釋
    字第414 號對於藥物廣告之解釋）。
  (二)職是，醫療法第85條第1 項規定：「醫療廣告，其內容以下
    列事項為限：一、醫療機構之名稱、開業執照字號、地址、
    電話及交通路線。二、醫師之姓名、性別、學歷、經歷及其
    醫師、專科醫師證書字號。三、全民健康保險及其他非商業
    性保險之特約醫院、診所字樣。四、診療科別及診療時間。
    五、開業、歇業、停業、復業、遷移及其年、月、日。六、
    其他經中央主管機關公告容許登載或播放事項。」基於國民
    健康此一重大公共利益之維護，立法者乃對醫療廣告之內容
    ，有較嚴格之規範，同時亦於第86條補充規定，不容許有變
    相之醫療廣告形式，用以確保國民健康之維護，是依前揭所
    述，雖對人民之商業言論自由加以限制，但仍合於憲法第23
    條之要求。
  (三)查系爭報導內容刻意強調醫師姓名、診所名稱及其個人經歷
    資料，並有原告與藝人蔡佳宏站立於載有「喬美整形外科」
    文詞看版前之合照、藝人蔡佳宏展示手術後恢復效果之照片
    等，有該報導在原處分卷頁4-5 可按，核其版面固有大幅藝
    人蔡佳宏之照片，惟同時亦有不小之版面介紹診所名稱、醫
    師姓名及其個人經歷資料，再細繹其內容，顯非以藝人蔡佳
    宏為主體而為報導，其中關於醫療內容部分，亦顯與藝人蔡
    佳宏無關，是原告主張係配合媒體採訪報導，獨家報導亦函
    稱係為炒作藝人蔡佳宏之娛樂新聞而主動刊登云云，均係飾
    卸之詞，不足採信。
八、綜上所述，原告之主張，尚無可採，原處分以喬美診所違反
    醫療法第86條第1 、5 款之規定，且以喬美診所於95年6 月
    22日壹周刊第265期外廣告頁面刊登違規醫療廣告，前經被
    告95年7 月12日北府衛醫字第09500565112 號函處分在案（
    見原處分卷頁15-16 ），於1 年內再次查獲其違規事實，依
    同法第103 條第1 項規定處其負責醫師即原告以罰鍰10萬元
    ，認事用法，均無違誤，訴願決定遞予維持，亦無不合，原
    告徒執前詞，訴請撤銷，為無理由，應予駁回，又本件屬應
    行簡易訴訟程序之事件，爰不經言詞辯論逕予判決。
據上論結，本件原告之訴為無理由，爰依行政訴訟法第98條第3
項前段，判決如主文。
中    華    民    國    97    年    12    月   15     日
                    臺北高等行政法院第五庭
                                    法  官  王碧芳
上為正本係照原本作成。
本件以訴訟事件所涉及之法律見解具有原則性者為限，始得於本
判決送達後20日內向本院提出上訴狀並表明上訴理由，如已於本
判決宣示後送達前提起上訴者，應於判決送達後20日內補具上訴
理由（均按他造人數附繕本），且經最高行政法院許可後方得上
訴。
中    華    民    國    97    年    12    月   16     日
                                    書記官  方偉皓


司法院資訊處製作；財團法人民間司法改革基金會備份。
